【裁判字號】    97,重上,62
【裁判日期】    980513
【裁判案由】    塗銷所有權移轉登記等
【裁判全文】
臺灣高等法院高雄分院民事判決          97年度重上字第62號
上  訴  人  丁○○○
            丙○○
            戊○○
            乙○○
上列四人共同
訴訟代理人  李明益律師
上  訴  人  甲○○    住高雄市○○區○○路283之1號
被上訴人    藍順議（原名藍意慶）
                      住高雄縣岡山鎮○○路42號
            己○○    住高雄市○○區○○路283之1號
上列二人共同
訴訟代理人  郭寶蓮律師
上列當事人間請求塗銷所有權移轉登記等事件，上訴人對於民國
97年7 月1 日臺灣高雄地方法院96年度重訴字第190 號第一審判
決提起上訴，本院於民國98年4 月29日言詞辯論終結，判決如下
：
    主  文
上訴駁回。
第二審訴訟費用由上訴人連帶負擔。
    事實及理由
壹、程序部分：
一、上訴人丁○○○、丙○○、戊○○、乙○○（下稱上訴人丁
    ○○○等4 人）上訴主張其被繼承人吳明龍生前與人合資購
    入，而借名登記於被上訴人藍順議名下之系爭坐落於高雄縣
    阿蓮鄉○○○段第2962、2962-1、2963、2964、2965、2971
    、2974、2974-1、2986、2987、2988、2989、2989-1地號等
    13筆土地（下稱系爭13筆土地），應有部分每筆均為10萬分
    之16927 ，係屬被繼承人吳明龍之遺產，被上訴人應移轉予
    吳明龍之繼承人公同共有。而原審共同原告甲○○為吳明龍
    與無婚姻關係之被上訴人己○○所生之子，且經吳明龍認領
    ，有戶籍謄本1 份在卷可稽（見原審卷(一)第94頁），原審共
    同原告甲○○亦為系爭13筆土地之繼承人之一，是以本件訴
    訟標的對於共同繼承之原審共同原告甲○○有合一確定之必
    要。而上訴人丁○○○等4 人提起本件上訴之行為有利益於
    原審共同原告甲○○，依民事訴訟法第56條第1 項第1 款之
    規定，其上訴之效力應及於未提上訴之原審共同原告甲○○
    。爰併列甲○○為上訴人。
二、上訴人甲○○經合法通知，未於言詞辯論期日到庭，核無民
    事訴訟法第386 條各款所列情形，爰依被上訴人之聲請，就
    上訴人甲○○部分，由其一造辯論而為判決。
貳、實體部分：
一、上訴人主張：上訴人之被繼承人吳明龍（已於90年12月16日
    死亡），生前與人合資購入系爭13筆土地，各筆應有部分均
    為10萬分之16927 ，並將系爭13筆土地借名登記於被上訴人
    藍順議之父親藍明和名下（下稱系爭借名登記契約），嗣藍
    明和於88年間死亡後，被上訴人藍順議即因繼承而成為系爭
    13筆土地之所有權人。詎被上訴人藍順議竟於94年5 月2 日
    與被上訴人己○○以不實買賣之通謀虛偽意思表示為原因，
    將系爭13筆土地應有部分均各為10萬分之16927 移轉登記予
    被上訴人己○○（下稱系爭土地所有權移轉登記行為）。故
    被上訴人間所為系爭土地所有權移轉登記行為乃通謀虛偽意
    思表示行為，係屬無效。系爭13筆土地應有部分均各為10萬
    分之16927 自應回復登記為被上訴人藍順議所有。又訴外人
    郭獎吉（已死亡）參與上訴人之被繼承人吳明龍出資額之3
    分之1 ，其與吳明龍按出資比例應各取得系爭13筆土地應有
    部分依序均各為10萬分之5642、10萬分之11285 。是以吳明
    龍所應取得系爭13筆土地應有部分均10萬分之11285 ，於吳
    明龍死亡後，應由上訴人共同繼承。經上訴人以本件起訴狀
    繕本之送達，向被上訴人藍順議為終止系爭借名登記契約之
    意思表示。被上訴人藍順議自應將系爭13筆土地應有部分均
    各為10萬分之11285 移轉登記予上訴人共有，惟被上訴人藍
    順議竟拒絕將上揭系爭13筆土地應有部分返還予上訴人共有
    ；爰依民法第87條第1 項、系爭借名登記契約、繼承及民法
    第242 條之法律關係，提起本件訴訟。聲明求為判決：(一)被
    上訴人己○○應將系爭13筆土地應有部分均各為10萬分之16
    927 ，於94年5 月2 日以買賣為原因所為之所有權移轉登記
    ，應予塗銷，回復登記為被上訴人藍順議所有。(二)系爭13筆
    土地，應有部分均各為10萬分之11285 回復登記為被上訴人
    藍順議所有後，被上訴人藍順議應將系爭13筆土地應有部分
    均各為10萬分之11285，移轉登記予上訴人共有。
二、被上訴人則以：被上訴人間就系爭13筆土地雖無買賣關係存
    在，但系爭土地所有權移轉登記行為並不因而無效，因被上
    訴人藍順議係依上訴人之被繼承人吳明龍生前之指示，將系
    爭13筆土地應有部分均各為10萬分之16927 移轉登記予被上
    訴人己○○，而吳明龍生前與被上訴人己○○為事實上之夫
    妻，有同居共財之關係，被上訴人己○○又對外借款以協助
    吳明龍經營芝豐大飯店業務。吳明龍生前為保障被上訴人己
    ○○之生活，使被上訴人己○○得以變賣系爭13筆土地籌款
    ，用以清償借款，即指示被上訴人藍順議將系爭13筆土地應
    有部分均各為10萬分之16927 移轉登記予被上訴人己○○，
    然因慮及稅務問題，乃遲未於其生前完成過戶，尚難謂系爭
    土地所有權移轉登記行為未隱藏有效之法律行為。被上訴人
    藍順議依吳明龍生前指示，將系爭13筆土地應有部分均各10
    萬分之16927 移轉登記予被上訴人己○○，自屬有效等語，
    資為抗辯。並答辯聲明：(一)上訴人之訴駁回。(二)訴訟費用由
    上訴人負擔。
三、本件原審對於上訴人之請求，判決：(一)上訴人之訴駁回(二)訴
    訟費用由上訴人負擔。上訴人聲明不服，上訴聲明求為判決
    ：(一)原判決廢棄。(二)被上訴人己○○應將系爭13筆土地，應
    有部分均各為10萬分之16927 ，於民國94年5 月2 日以買賣
    為原因所為之所有權移轉登記應予塗銷，回復登記為被上訴
    人藍順議所有。(三)系爭13筆土地，應有部分均各為10萬分之
    11285 回復登記為被上訴人藍順議所有後，被上訴人藍順議
    應將系爭13筆土地，應有部分均各為10萬分之11285 移轉登
    記予上訴人公同共有。(四)第一、二審訴訟費用由被上訴人負
    擔。被上訴人則答辯聲明：(一)上訴駁回。(二)第二審訴訟費用
    由上訴人負擔。
四、兩造不爭執之事項如下，並有原法院90年度促字第60278 號
    支付命令、土地權益約定書、土地登記謄本、存證信函、土
    地抵押權設定契約書、財團法人金融聯合徵信中心查詢表、
    診斷證明書、恐亡證明書、吳明龍90年9 月3 日印鑑證明申
    請書、存證信函、調解紀錄、借款明細等在卷可稽，堪予採
    信：
  (一)上訴人之被繼承人吳明龍與訴外人郭逸之父郭獎吉、訴外
    人庚○○合資購買系爭13筆土地，吳明龍按其出資比例就該
    土地應取得之應有部分均各10萬分之16927 （其中包含郭獎
    吉應分得之3 分之1 ，即各筆土地應有部分均為10萬分之56
    42），吳明龍並於82年4 月26日將系爭13筆土地借名登記於
    被上訴人藍順議之父藍明和名下，迨藍明和於88年間死亡後
    ，由被上訴人藍順議於88年11月3 日因繼承而取得系爭13筆
    土地，應有部分均各為10萬分之16927 之所有權登記。
  (二)上訴人之被繼承人吳明龍於82年5 月1 日以自己為抵押權人
    ，藍明和為抵押義務人兼債務人，就系爭13筆土地中之2962
    、2962-1、2963、2964、2965地號等5 筆土地應有部分均各
    為10萬分之16927 ，設定最高限額1000萬元，權利範圍全部
    ，權利存續期間自82年4 月29日起至86年4 月28日止之抵押
    權登記。嗣於90年9 月5 日以清償為由，塗銷前揭抵押權登
    記；再於90年9 月7 日以被上訴人己○○為抵押權利人，以
    被上訴人藍順議為抵押義務人兼債務人，就系爭13筆土地中
    之2962、2962之1 、2963地號等3 筆土地，應有部分均各為
    10萬分之16927 ，設定最高限額600 萬元，權利範圍全部，
    權利存續期間自90年9 月7 日起至100 年9 月6 日止之抵押
    權登記。嗣於94年5 月5 日以清償為由，塗銷上開抵押權登
    記。
  (三)上訴人之被繼承人吳明龍於90年12月16日死亡。
  (四)被上訴人藍順議於94年5 月2 日將系爭13筆土地，應有部分
    均各為10萬分之16927 ，以買賣為原因，移轉登記予被上訴
    人己○○。惟被上訴人間就系爭13筆土地所有權移轉登記，
    實無買賣行為存在。
  (五)本件兩造均同意訴外人郭獎吉之繼承人郭逸得按郭獎吉出
    資比例，就吳明龍於系爭13筆土地之應有部分均各為10萬分
    之16927 中，取得上開應有部分之3 分之1 （即10萬分之56
    42）土地所有權，並由被上訴人己○○於97年3 月17日以買
    賣為原因，將系爭13筆土地應有部分均各為10萬分之5642之
    所有權移轉登記予郭逸，目前登記於被上訴人己○○名下
    之系爭13筆土地應有部分均各為10萬分之11285。
五、兩造爭執之事項為：(一)被上訴人藍順議是否依吳明龍生前所
    為指示，移轉登記系爭13筆土地應有部分均各10萬分之1692
    7 予被上訴人己○○？系爭土地所有權移轉登記行為是否因
    被上訴人間通謀虛偽以買賣為登記原因而無效？或係因另隱
    藏其他有效之法律行為而有效？(三)被上訴人藍順議與上訴人
    間是否仍有系爭借名登記契約存在？上訴人主張代位被上訴
    人藍順議請求被上訴人己○○塗銷系爭94年5 月2 日所有權
    移轉登記行為，將系爭13筆土地應有部分均各10萬分之1692
    7 回復登記為被上訴人藍順議所有，再終系爭止借名登記契
    約，請求被上訴人藍順議將系爭13筆土地應有部分均各10萬
    分之11258 移轉登記予上訴人公同共有，是否有理由？
六、被上訴人藍順議是否依吳明龍生前所為指示，移轉登記系爭
    13筆土地應有部分均各10萬分之16927予被上訴人己○○？
  (一)查上訴人之被繼承人吳明龍與訴外人郭逸之父郭獎吉，訴
    外人庚○○合資購買系爭13筆土地，吳明龍按其出資比例就
    該土地應取得之應有部分均各10萬分之16927 （其中包含郭
    獎吉應分得之系爭13筆土地應有部分，均各為10萬分之5642
    ），吳明龍並於82年4 月26日將系爭13筆土地，應有部分均
    各為10萬分之16927 借名登記於被上訴人藍順議之父藍明和
    名下，迨藍明和於88年間死亡後，由被上訴人藍順議於88年
    11月3 日因繼承而取得系爭13筆土地。應有部分均各10萬分
    之16927 之所有權登記等事實，已如前述。而吳明龍於90年
    夏天在辛○○代書處曾向被上訴人藍順議表示要將吳明龍與
    他人合夥之財產（即系爭13筆土地）移轉登記給被上訴人己
    ○○等情，已據被上訴人藍順議於原審陳明在卷（見原審卷
    (一)第281 頁）。證人即與吳明龍合資購買系爭13筆土地之庚
    ○○於原審亦到庭證稱：吳明龍買土地時就有交代要將土地
    過戶給己○○，交代了好幾次，吳明龍在代書那裡，在電話
    中均交代要將系爭13筆土地過戶給己○○，究竟是什麼原因
    （即要將土地過戶給己○○之原因）不清楚，但其知悉己○
    ○係吳明龍的太太即姨太太），是吳明龍自己這麼向其介紹
    的，吳明龍在（90年9 月間）設定抵押權時，就有交代要將
    系爭13筆土地過戶給己○○。當初吳明龍說沒有辦法過戶給
    己○○，所以要先設定抵押權，吳明龍沒有說為何無法過戶
    給己○○，但是其自己知道依當時法令要有自耕農的身分才
    可以辦理過戶。待94年間系爭13筆土地已經可以過戶，其決
    定要辦妥吳明龍生前交代的事（即系爭13筆土地過戶一事）
    ，所以就去找藍順議拿印鑑章辦過戶給己○○等語（見原審
    卷(一)第287 頁至第290 頁）。另證人即代書辛○○亦於原審
    證稱：90年間吳明龍有說要把抵押權塗銷，並將系爭13筆土
    地登記給其「細姨」（台語）己○○，但其告知吳明龍由於
    系爭13筆土地係藍順議繼承取得，當初沒有繳納遺產稅，倘
    在繼承後5 年內移轉，即要繳納遺產稅，吳明龍為了節稅，
    遂改為設定抵押權予己○○等語（見原審卷(一)第283 頁、第
    286 頁）。經核被上訴人藍順議於原審所述上情與證人庚○
    ○、辛○○之證詞相符，並有90年9 月3 日吳明龍印鑑證明
    書，高雄縣路竹地政事務所96年6 月27日路地所一字第0960
    005043號函附90年路普字第70410 號、94年路普字第34980
    號抵押設定登記案申請書、土地抵押權設定契約書、土地所
    有權移轉登記申請書各1 份在卷足憑（見本院卷第100 頁、
    原審卷(一)第166 頁、第188 頁至第195 頁、第196 頁），應
    屬可採。足見吳明龍已於生前向被上訴人藍順議表示終止系
    爭借名登記契約，並指示被上訴人藍順議將系爭13筆土地，
    應有部分均各為10萬分之16927 ，移轉登記予被上訴人己○
    ○。是以被上訴人藍順議所為系爭土地所有權移轉登記行為
    ，係基於其與吳明龍間之系爭土地借名登記契約已終止，為
    履行其返還系爭13筆土地之義務，乃依吳明龍生前所為指示
    ，移轉登記系爭13筆土地應有部分均各10萬分之16927 予被
    上訴人己○○，而非無法律上之原因，堪予認定。
  (二)上訴人主張證人庚○○、辛○○與被上訴人藍順議、己○○
    2 人已經串證，其證詞係有偏頗，而不足採云云，惟為被上
    訴人所否認。經查被上訴人藍順議於88年11月間甫因其父親
    （即原借名登記）藍明和死亡，繼承取得系爭13筆土地之所
    有權等情，有地籍異動索引明細表1 份在卷可稽（見原審卷
    (一)第96頁）。而該時點距90年間吳明龍表示終止借名契約，
    欲將上開土地所有權移轉登記予被上訴人黃麗蓉之時間尚不
    足2 年，核與證人辛○○所證述倘於90年間移轉系爭13筆土
    地之所有權予被上訴人黃麗蓉，即須另支付遺產稅，吳明龍
    為了節稅，始設定抵押權予被上訴人黃麗蓉等語相符。復與
    被上訴人藍順議於因繼承取得系爭13筆土地所有權登記5 年
    後，始於94年間依吳明龍生前指示，將系爭13筆土地所有權
    移轉登記予被上訴人黃麗蓉之事實相合，是上訴人僅空言否
    認前揭證人之證詞，自無足採。
七、系爭土地所有權移轉登記行為是否因被上訴人間通謀虛偽以
    買賣登記為原因而無效？或係因另隱藏其他有效之法律行為
    而有效？
  (一)按虛偽意思表示隱藏他項法律行為者，適用關於他項法律行
    為之規定，民法第87條第2 項定有明文。次按「被上訴人間
    就系爭不動產雖無買賣關係，但因該不動產原為被上訴人許
    晨凡之父許連益所有，借用被上訴人劉林榮名義登記。許連
    益與劉林榮終止借名登記契約後，指示劉林榮將系爭不動產
    移轉登記予許晨凡，劉林榮乃以買賣為原因，將之移轉登記
    予許晨凡等情，為原審確定之事實，則劉林榮與許晨凡通謀
    而為買賣之意思表示，係隱藏劉林榮履行其對許連益所負所
    有權移轉登記及第三人約款之義務，依民法第87條第2 項規
    定，自應適用該隱藏之法律行為之規定，難謂其行為無效」
    有最高法院95年台上字第2590號判決意旨可資參照。
  (二)經查本件被上訴人間就系爭13筆土地，應有部分均各為10萬
    分之16927 ，雖無買賣關係，但該不動產原為吳明龍所有，
    借用被上訴人藍順議之父藍明和名義登記，嗣藍明和死亡後
    ，由被上訴人藍順議繼承該不動產所有權。因吳明龍已於生
    前向被上訴人藍順議表示終止系爭借名登記契約，並指示被
    上訴人藍順議將系爭13筆土地，應有部分均各為10萬分之
    16927 移轉登記予被上訴人己○○，被上訴人藍順議乃於94
    年5 月2 日以買賣為原因，將之移轉登記予被上訴人己○○
    等情，已如前述，則被上訴人間通謀而為買賣之意思表示係
    隱藏被上訴人藍順議履行其對吳明龍所負所有權移轉登記及
    第三人約款之義務。揆諸上開說明，系爭所有權移轉登記行
    為自應依民法第87條第2 項之規定，適用該隱藏被上訴人藍
    順議履行其對吳明龍所負所有權移轉登記及第三人約款義務
    之法律行為之規定而為有效，應無疑義。
八、被上訴人藍順議與上訴人間是否仍有系爭借名登記契約存在
    ？上訴人主張代位被上訴人藍順議，請求被上訴人己○○塗
    銷系爭94年5月2日所有權移轉登記行為，將系爭13筆土地應
    有部分均各為10萬分之16927 回復登記為被上訴人藍順議所
    有，再終止系爭借名登記契約，請求被上訴人藍順議將系爭
    13筆土地，應有部分均各為10萬分之11285 移轉登記予上訴
    人公同共有，是否有理由？
    查吳明龍已於生前向被上訴人藍順議表示終止系爭借名登記
    契約，並指示被上訴人藍順議將系爭13筆土地，應有部分均
    各為10萬分之16927移轉登記予被上訴人己○○，而被上訴
    人藍順議為履行其對吳明龍所負所有權移轉登記及第三人約
    款之義務，而於94年5月2日將系爭13筆土地，應有部分均各
    為10萬分之16927以買賣為原因，移轉登記予被上訴人己○
    ○。系爭土地所有權移轉登記行為，依民法第87條第2款規
    定，應為有效，均已如前述，是被上訴人藍順議與吳明龍之
    繼承人即上訴人間已無系爭借名登記契約存在。上訴人自無
    從主張依已不存在之系爭借名登記契約代位被上訴人藍順議
    ，以被上訴人間就上開土地以「買賣」為登記原因之通謀虛
    偽意思表示無效為由，請求被上訴人塗銷已屬有效之系爭94
    年5月2日所有權移轉登記行為，將系爭13筆土地，應有部分
    均各為10萬分之16927回復登記為被上訴人藍順議所有，再
    終止該已不存在之系爭借名登記契約，請求被上訴人藍順議
    將系爭13筆土地，應有部分均各為10萬分之11285移轉登記
    予上訴人公同共有。是上訴人所為前揭請求，即無理由，不
    應准許。
九、綜上所述，原審因而為上訴人敗訴之判決，經核尚無不合。
    上訴論旨指摘原判決不當，求予廢棄改判，為無理由，應予
    駁回。
十、本件事件已臻明確，兩造其餘攻擊防禦方法，核與判決之結
    果無影響，爰不一一論述。
、據上論結，本件上訴為無理由，依民事訴訟法第463 條、第
    385 條第1 項、第449 條第1 項、第85條第2 項，判決如主
    文。
中    華    民    國    98    年    5     月    13    日
                              民事第三庭
                                  審判長法官  張國彬
                                  法      官  鄭月霞
                                  法      官  吳登輝
以上正本證明與原本無異。
如對本判決上訴，須於判決送達後20日內向本院提出上訴狀，其
未表明上訴理由者，應於上訴後20日內向本院提出上訴理由書（
均須按他造當事人之人數附繕本）。上訴時應提出委任律師或具
有律師資格之人之委任狀，並依附註條文規定辦理。
中    華    民    國    98    年    5     月    14    日
                                  書  記  官  張明賢
附註：
民事訴訟法第466條之1 ：
對於第二審判決上訴，上訴人應委任律師為訴訟代理人，但上訴
人或其法定代理人具有律師資格者，不在此限。
上訴人之配偶、三親等內之血親、二親等內之姻親，或上訴人為
法人、中央或地方機關時，其所屬專任人員具有律師資格並經法
院認為適當者，亦得為第三審訴訟代理人。第1 項但書及第2 項
情形，應於提起上訴或委任時釋明之。


司法院資訊處製作；財團法人民間司法改革基金會備份。
